【裁判字號】    96,上易,3056
【裁判日期】    970528
【裁判案由】    傷害等
【裁判全文】
臺灣高等法院刑事判決                96年度上易字第3056號
上  訴  人  臺灣板橋地方法院檢察署檢察官
上  訴  人
即  被  告  壬○○
被      告  丙○○
            乙○○
            丁○○
                      號
            甲○○
上列上訴人等因被告傷害等案件，不服臺灣板橋地方法院96年度
易字第786號，中華民國96年11月5日第一審判決關於被告壬○○
部分及其他被告無罪部分（起訴案號：臺灣板橋地方法院檢察署
95 年度偵字第21549號），提起上訴，本院判決如下：
    主  文
原判決關於壬○○有罪部分撤銷。
壬○○被訴傷害、毀損部分，無罪。
其他上訴駁回。
    理  由
一、公訴意旨略以：被告壬○○前於民國95年4月9日向告訴人己○○承攬住宅增建之工程，總價款為新臺幣（下同）110 萬
    元，被告壬○○再轉包予被告丙○○承作，嗣因工程款糾紛
    ，於95年7月8日8 時許，被告丙○○、乙○○夫妻及被告壬○○、甲○○等4 人，前往告訴人己○○位於臺北縣土城市
    ○○路11巷1 弄29號住處催討工程款，席間被告乙○○基於
    恐嚇之犯意，揚言「若今日未收到錢，每天要叫10個兄弟到
    你公司鬧」等欲加害於告訴人己○○財產、身體等安全之語
    ，恐嚇告訴人己○○，致告訴人己○○因此心生畏懼。告訴
    人己○○向被告丙○○表示被告乙○○之言行會干擾商談，
    被告丙○○乃要求被告乙○○先行下樓，其後，告訴人己○○表示俟7 月10日再行商談，渠等乃先行離開告訴人己○○
    住處。詎被告林英彬等人因不滿告訴人己○○態度推託，於
    同日10時許，上開被告丙○○等4人夥同被告丁○○及7名真
    實姓名年籍不詳之成年男子，返回上址，共同基於侵入住宅
    、毀損及傷害之犯意聯絡，未經許可，由被告乙○○偕同被
    告丁○○及前開7 名男子先行侵入告訴人己○○之住處，隨
    後被告丙○○、壬○○、甲○○等亦侵入告訴人己○○住處
    ，被告丁○○因不滿告訴人己○○表示其非當事人，乃拍桌
    怒罵，該7 名男子及被告丙○○、壬○○等即一湧而上，分
    別徒手或持現場之椅子、杯子、尺等物共同毆打告訴人己○○，在場之告訴人己○○之女即告訴人庚○○及所聘僱之員
    工即告訴人戊○○見狀欲上前阻止，復又將告訴人庚○○踹
    倒在地，共同毆打告訴人庚○○、戊○○，致告訴人己○○
    受有頭部外傷、左顏面挫傷、疑鼻骨折唇舌裂傷、四肢背部
    多處挫傷，右手無名指砸傷開放性骨折近乎截肢等傷害；告
    訴人庚○○受有右上肢、左大腿、左膝左足挫傷及瘀傷，右
    小腿2 公分撕裂傷，左上肢、左前臂擦傷等傷害；告訴人戊○○受有左臉挫傷之傷害，而告訴人己○○所有之椅子、杯
    子等財物亦因此損壞，足生損害於告訴人己○○。期間被告
    乙○○更與真實姓名不詳之男子基於共同犯意之聯絡，要求
    該男子阻止告訴人辛○○撥打電話，而該男子遂掌摑告訴人
    辛○○一巴掌，以此強暴方式阻止告訴人辛○○行使其權利
    。嗣因告訴人己○○之妻游翠娥趁隙離去報警，被告丙○○
    等人始聞風離去，因認被告壬○○、甲○○涉有刑法第306
    條第1項無故侵入他人住宅罪、第277條第1項傷害罪及第354
    條毀損罪嫌，被告丙○○、乙○○、丁○○涉有刑法第306
    條第1項無故侵入他人住宅罪嫌，被告乙○○另涉有刑法第
    305條恐嚇罪嫌（被告丙○○、乙○○、丁○○所犯傷害罪
    、毀損罪、被告乙○○所犯強制罪業經原審判決確定，不在
    本件審理範圍）。
二、按犯罪事實應依證據認定之，無證據不得認定犯罪事實，刑
    事訴訟法第一百五十四條第二項定有明文。又認定犯罪事實
    所憑之證據，雖不以直接證據為限，間接證據亦包括在內，
    然而無論直接或間接證據，其為訴訟上之證明，須於通常一
    般之人均不致有所懷疑，而得確信其為真實之程度者，始得
    據為有罪之認定，倘其證明尚未達到此一程度，而有合理之
    懷疑存在時，事實審法院在心證上無從為有罪之確信，自應
    為無罪之判決，最高法院七十六年度台上字第四九八六號判
    例意旨闡示甚明。又告訴人之告訴，係以使被告受刑事訴追
    為目的，是其陳述是否與事實相符，仍應調查其他證據以資
    審認，此亦有最高法院五十二年度台上字第一三○○號判例
    可資參照。訊之被告壬○○、甲○○、丙○○、乙○○、丁○○均堅決否認上開罪嫌。被告壬○○辯稱伊因出面與告訴
    人己○○簽訂契約承包工程，再轉包予丙○○等人，因己○○與丙○○工程款糾紛，乃陪同前往己○○處，係己○○要
    求伊出面始肯付款、商談，伊係以協調人身分在現場，並無
    動手等語，被告甲○○辯稱當天係壬○○帶伊去看工地，由
    己○○帶伊等上去，伊並未打人或碰告訴人住宅之東西等語
    ，被告丙○○辯稱：伊原在告訴人那裡工作，都是自由進出
    ，因未取得己○○之工程款，丁○○不相信，堅持要去現場
    看等語，被告乙○○辯稱：伊沒有恐嚇亦未侵入住宅，伊幫
    己○○做工程，沒有拿到工程款等語，被告丁○○辯稱伊只
    是工人，目的在討論工錢之事，為確定工錢是否要給付才進
    入告訴人住宅等語。
三、公訴人認被告壬○○、甲○○、丙○○、乙○○及丁○○另
    涉有上開犯嫌，無非係以告訴人己○○、庚○○、辛○○及
    戊○○之指訴，被告五人於警詢及偵查中所為關於當日案發
    情形之供述，證人許見安、游翠娥於偵查中所為之證述，及
    卷附現場房屋外監視錄影翻攝相片幀等，為其主要論據。
四、被告丙○○等5人全部被訴刑法第306條無故侵入住宅罪部分
    ，本院查被告丙○○、乙○○、丁○○、壬○○、甲○○等
    人，於前揭時間分別進入告訴人己○○之上開住處兼工廠4
    樓之事實，固經被告5 人供承明白，並有告訴人己○○指訴
    綦詳。惟按刑法第306條所定之侵入住居建築物罪，係指無
    正當理由擅入他人住宅而言，而此項理由之「正當」與否，
    實亦與行為人當時進入之緣由與進入之方式密切相關。經查
    ，被告壬○○於95年4月9日向告訴人己○○承攬住宅增建之
    工程後，再轉包予被告丙○○承作，嗣被告丙○○、告訴人
    己○○因就上開工程款之請領產生歧見，被告丙○○乃於95
    年7月8日8時許，偕同其配偶即被告乙○○、被告壬○○、
    甲○○等人，前往告訴人己○○所經營位於臺北縣土城市○○路11巷1弄29號之九三企業社工廠兼住宅之4樓（樓層別則
    編定為5樓）催討工程款，業據被告等人供承在卷，核與告
    訴人己○○等人指訴之情相符，足見其等並非在毫無理由之
    情形下恣意進入。又本件告訴人己○○位於臺北縣土城市○○路十一巷一弄二九號獨棟房屋，係其所經營之九三企業社
    工廠兼住宅，位於工業區內，一樓係工廠，雖設有鐵捲門，
    然通常維持開啟狀態，別無其他任何門禁設施，鐵門內即為
    電梯，本件案發之四樓（樓層別則編定為五樓）則為工廠之
    倉庫、辦公室及己○○兩名子女之臥室，平日訪客多係事先
    約定時間，屆時再按門鈴後上樓，此情經證人己○○、庚○○、辛○○、戊○○及許見安於審理中證陳一致在卷。則由
    該屋一樓係屬營業場所且經常處於開啟之開放狀況，顯與一
    般私人住宅或建築物設有明顯阻絕設施使人一望即知未經許
    可不得進入之情形有異，而具有較高程度之開放性。被告等
    人既係為請領與該處有關工程款項之事由而前住該址，雖未
    先摁門鈴通報即行進入電梯上樓，然以該屋客觀上特殊之開
    放狀況，尚難遽認其等進入該屋係不具正當理由而屬「無故
    」之狀況。再者，被告丙○○、乙○○、壬○○及甲○○等
    人，於本件案發前亦曾多次為工程事項而至該址與告訴人己○○商議，亦曾有因工作而未經先摁門鈴通報即行進入之狀
    況，此經證人庚○○、辛○○及許見安於審理中分別證陳在
    卷，則被告等為請領工程款項之目的而依循前例逕行搭電梯
    上樓欲與告訴人己○○商討，然尚不足以確認其等主觀上具
    有無故侵入之犯意。從而本件有關無故侵入住宅建築物之部
    分，依調查所得證據，其證明程度仍未達於可排除合理之懷
    疑而形成被告有罪之法律上確信之程度，循據前開之說明，
    並基於「罪證有疑，利於被告」之刑事訴訟原則，應認被告
    等此部分經起訴之無故侵入住居建築物犯罪尚屬不能證明。
五、被告乙○○被訴恐嚇危害安全部分，本院按刑法第305 條之
    恐嚇罪，所稱以加害生命、身體、自由、名譽、財產之事，
    恐嚇他人者，係指以使人生畏怖心為目的，而通知將加惡害
    之旨於被害人而言，苟行為人所為惡害之通知尚未達使人心
    生畏怖之程度，自與該項罪名之犯罪構成要件有所未合，而
    不得以該罪相繩。本件被告乙○○於上揭時地與告訴人己○○商議工程款請領事宜時，向告訴人己○○揚言「若今日未
    收到錢，每天要叫十個兄弟到你公司鬧」等語，固據告訴人
    己○○指訴綦詳，核與證人庚○○、辛○○、戊○○、許見
    安等於審理中之證述大致相合，並與被告壬○○於偵查中所
    稱被告乙○○在當日第一次商談時曾說要找人給他難看等語
    之情形相符（參偵查卷第110 頁），惟查，案發當日被告乙○○第一次至告訴人上址工廠兼住處之房屋商議之時，固曾
    為上開口出惡言之行為，為被告乙○○係為催討工程款而來
    ，所指未收到錢會叫人來鬧等語，亦可解為繼續催討工程款
    之意，以告訴人己○○確明知與其有工程款未結算之情形而
    言，告訴人己○○是否因此而生畏怖，已有可疑，況於斯時
    ，告訴人己○○旋即要求同案被告丙○○命被告乙○○離開
    ，以利繼續商議，丙○○亦因此而指示被告乙○○下樓離開
    ，此經告訴人己○○、被告乙○○及丙○○均供陳在卷，互
    核相符，以告訴人己○○當時仍主動要求被告乙○○離開之
    客觀狀況，其當時主觀上是否確已因乙○○上開所言而心生
    畏佈，確仍有合理之懷疑。矧亦同時亦在場之證人即告訴人
    己○○之女庚○○與員工戊○○，於原審審理時陳稱當時並
    未因被告乙○○此等言語而感到恐懼（參原審卷第149 頁、
    第160 頁），顯見被告乙○○於當時所為上開言語內容，客
    觀上尚未達足使社會一般之人心生畏佈之程度。此外，復無
    其他積極事證加以證明，本院認依卷存調查所得之證據，其
    證明程度仍未達於可排除合理之懷疑而形成被告有罪之法律
    上確信之程度，應認被告乙○○被訴恐嚇危害安全犯罪尚屬
    不能證明。
六、被告壬○○被訴傷害、毀損部分，經查：（一）被告壬○○
    原為與告訴人己○○簽訂本件系爭工程之當事人，有工作計
    劃書1 紙在卷可按（參偵查卷第76頁），被告壬○○於案發
    當日2 度前往上開地點，均係受告訴人己○○之要求，惟因
    被告壬○○已將工程轉包予被告丙○○等人，並無權利向告
    訴人己○○請款，並為告訴人己○○所不爭，核與被告丙○○供述情節相符，丙○○告壬○○完全被動前往上開場所，
    其是否與被告丙○○等人就傷害、毀損部分有犯罪之動機，
    有已可疑；（二）被告壬○○與同案被告甲○○、丙○○、
    乙○○於95年7月8日進入告訴人己○○處催討工程款未果離
    開後，被告壬○○於回程途中雖曾接獲被告丙○○之電話，
    並知悉被告丙○○電召同案被告丁○○偕同他人再度前往告
    訴人己○○處，被告壬○○亦因而駕車前往，此點為被告壬○○所自承。惟參諸被告壬○○為本件系爭工程之原始當事
    人，其再度前往告訴人己○○處，究係再度擔任協調人，抑
    或萌生傷害、毀損犯意？又如何與被告丙○○等人為犯意之
    聯絡？依卷內資料並無法證明，亦不能僅以卷內錄影帶翻攝
    之照片，有被告壬○○與被告丙○○等人同時前往告訴人己○○處並同時離開，並於打人時在場，即逕行推定被告壬○○與被告丙○○等人有犯意聯絡，至被告壬○○雖於偵查中
    供承：半路上丙○○打電話給伊說要回到己○○處，電話中
    向伊表示乙○○已經找人要去嚇己○○等語（參偵查卷第
    110頁），惟觀其內容僅表示其知悉被告乙○○找人嚇己○○，並未承認其與之有犯意聯絡，亦未自白犯罪，自不得以
    其上開供述，遽入人罪；（三）告訴人己○○雖於檢察官及
    原審訊問時指稱被告壬○○亦有參與動手毆打之行為，惟為
    被告壬○○堅決否認，參諸告訴人己○○於警詢時僅指訴係
    丙○○、自稱乙○○弟弟之白衣男子及7名黑衣男子一起打
    伊等語（參偵查卷第26頁），衡以其他在場之證人庚○○、
    辛○○、戊○○與許見安之證述，及本案其他共同被告歷次
    之供述，均無法指證被告壬○○確有動手毆打告訴人己○○
    之行為，此外復別無其他事證可資稽考，是告訴人己○○上
    開不利被告壬○○之指訴，因缺乏輔助證據查考是否與事實
    吻合，依前開說明自不得遽行資為認定被告壬○○傷害犯罪
    事實之唯一基礎。又被告丁○○係被告丙○○找來之工人，
    現場其他7 名成年男子，係被告丙○○叫被告丁○○找來之
    人，被告壬○○則係己○○以電話找來等情，為被告丙○○
    於警詢時供認明白，核諸卷附照片所示被告壬○○車與其他
    被告車不同一，亦與其他7 名男子之車非同時前來等情相符
    ，堪認上開工人並非被告壬○○所帶來，彼等所為，尚與被
    告壬○○無關，應認本件不能證明被告壬○○有公訴人所指
    傷害、毀損之犯行。
七、被告甲○○被訴傷害、毀損部分，經查，被告甲○○係被告
    壬○○雇用之工人，於案發當日應被告壬○○之邀陪同至告
    訴人己○○住處商討工程款請領事宜，此經被告甲○○、壬○○始終供陳一致明確，是被告甲○○就本件工程款請領之
    糾紛客觀上應較不具有利害關係。而被告丙○○丁○○及其
    他7 名男子下手為傷害及毀損行為之時，被告甲○○自始至
    終均在旁站立而未參與任何行為，此亦經證人己○○、庚○○、辛○○、戊○○及許見安證述一致無誤，堪認被告甲○○未曾參與本件傷害與毀損之構成要件行為或構成要件以外
    之行為。雖依現場監視錄影光碟勘驗結果，被告壬○○、丙○○、乙○○、丁○○及另七名男子返回告訴人住處時，被
    告甲○○亦係乘坐告壬○○所駕駛之車輛而同時抵達，嗣並
    與其他人先後至告訴人住處（參原審卷第171頁至第174頁）
    ；惟被告甲○○僅係被告壬○○所帶來之工人，並係尾隨被
    告壬○○而行動，根本不知被告丙○○所為目的，則被告甲○○當時是否知悉其他人之暴力催討意圖，抑或僅係在不知
    情之狀況下單純隨被告壬○○前往現場，依現存事證尚難得
    其確認。是被告甲○○客觀上既未參與本件傷害與毀損之構
    成要件行為或構成要件以外之行為，主觀上亦因缺乏本案財
    務糾紛之利害關係而難認有何犯罪動機，或有具體事證可認
    其明知其他被告之暴力催討意圖，而以自己犯罪之意思與之
    建立犯意之聯絡，此外復無其他積極事證可認其確有此部分
    犯行，其此部分經起訴之傷害及毀損犯罪尚屬不能證明。
八、原審未就檢察官起訴被告壬○○傷害、毀損部分，仔細勾稽
    ，逕認其犯有傷害罪、毀損罪，並以兩罪間因具有想像競合
    犯之關係，從一重之傷害罪，尚嫌速斷。被告壬○○上訴意
    旨否認上開犯罪，指摘原審判決對於其有罪之判決不當，為
    有理由，自應由本院將原判決有關壬○○有罪部分予以撤銷
    改判，並諭知無罪之判決。又原審以被告丙○○、乙○○、
    丁○○、壬○○、甲○○被訴無故侵入住宅罪，另被告乙○○被訴恐嚇危害安全罪，被告壬○○、甲○○被訴傷害、毀
    損罪部分，因不能證明犯罪，而為無罪之判決，並無不合，
    亦未違背經驗法則、論理法則，檢察官循告訴人己○○、庚○○、辛○○、戊○○之請求，對原審判決上開被告壬○○
    、丙○○、乙○○、丁○○、甲○○無罪部分提起上訴，其
    上訴意旨以：被告等人係基於毆打告訴人己○○等之目的而
    侵入告訴人家中施暴，實難想像為毆打他人而隨意進入他人
    住居內係屬「非無故」行為，又被告5人所侵入之建物4樓，
    係屬告訴人等之起居住臥處所，客觀上已屬隱私空間，平日
    訪客需先與告訴人相約，方得進入，原審判決在事實欄內既
    已認定被告等人係基於施暴意圖而夥同黑衣人進入告訴人住
    處，被告等人之侵入住宅犯行實與請領工程款無涉，縱告訴
    人曾因工程款問題而允許被告等人入內洽談，亦不能如原審
    判決直接推論告訴人已默許被告等人日後得「隨意進入」屋
    內並「毆打」他人；又被告乙○○先偕同丁○○及另7 名黑
    衣男子先行進入己○○住處4 樓，丙○○、壬○○、甲○○
    等亦隨後進入等情，業據原審判決認定無訛，再參酌證人許
    見安、辛○○於96年10月22日原審審理中之證述，顯見被告
    甲○○與被告乙○○、丁○○等人有犯意聯絡，況丙○○、
    乙○○既已撥打電話將毆打告訴人之意圖告知已駕車搭載甲○○離去之壬○○，並要求其再度返回己○○住處，與被告
    壬○○同車之被告甲○○，豈有不問明原委而任由被告壬○○將其載回告訴人住處之理，原審判決就被告甲○○利用黑
    衣人在場助勢而趁機向告訴人索討工程款一情未予審酌，顯
    有違誤；又告訴人己○○聽聞被告乙○○之恐嚇言語後，因
    對被告乙○○心生顧忌，方才請被告丙○○勸離被告乙○○
    ，若告訴人己○○未顧忌被告乙○○者，則根本不需請被告
    乙○○離場，是原審判決認告訴人己○○未達心生畏懼之程
    度，似有違誤等語，並提出告訴人處之監視器錄影光碟及相
    關現場照片暨相關位置之說明為證，惟衡諸上訴意旨，要係
    就原審證據之取捨、證據證明力之判斷及事實之認定，重為
    爭執，所提監視器錄影光碟及相關現場照片暨相關位置之說
    明，業經原審予以審酌，並非新事實、新證據，無法推翻原
    審判決之適法性，此部份上訴，為無理由，應予駁回。
據上論斷，應依刑事訴訟法第369條第1項前段、第364條、第301
條第1項、第368條，判決如主文。
本案經檢察官羅松芳、黃全祿到庭執行職務。
中    華    民    國    97    年    5     月    28    日
            刑事第二十庭審判長法  官  楊貴雄
                              法  官  林銓正
                              法  官  鄧振球
以上正本證明與原本無異。
不得上訴。
                              書記官  劉有志
中    華    民    國    97    年    5     月    30    日


司法院資訊處製作；財團法人民間司法改革基金會備份。
